臺灣高雄地方法院民事裁定
108年度消債更字第150號
聲  請  人  王鑫淼  
0000000000000000

代  理  人  李衍志律師
上列當事人因消費者債務清理事件聲請更生，本院裁定如下：
    主  文
聲請駁回。
聲請費用由聲請人負擔。
    理  由
一、聲請意旨略以：伊無力清償債務，曾依消費者債務清理條例
    向國泰世華銀行提出前置協商方案成立，約定自民國104年9
    月起，分100期，利率8％，每月清償新臺幣（下同）4,634元
    ，然勉為償還數年仍於今年毀諾。因聲請人有不能清償債務
    或有不能清償之虞，復未經法院裁定開始清算程序或宣告破
    產，爰聲請更生等語。
二、按債務人不能清償債務或有不能清償之虞者，得依本條例所
    定更生或清算程序，清理其債務。消費者債務清理條例（下
    稱消債條例）第3條定有明文。衡以消費者與金融機構間債
    之關係之發生，係依契約自由原則及相互間之信賴為基礎，
    此為社會經濟活動得以維繫及發展之重要支柱，債務人經濟
    窘迫，固不應任其自生自滅，債權人一方之利益，仍不能因
    之摒棄不顧。是債務人於協商程序中，自應本於個人實際財
    產及收支狀況，依最大誠信原則，商討解決方案。如終究不
    能成立協商，於聲請更生或清算時，法院審酌上開條文所謂
    「不能清償或有不能清償之虞」，自宜綜衡債務人全部收支
    、信用及財產狀況，評估是否因負擔債務，而不能維持最基
    本之生活條件；所陳報之各項花費，是否確屬必要性之支出
    ；如曾有協商方案，其條件是否已無法兼顧個人生活之基本
    需求等情，為其判斷之準據。
三、經查：
  ㈠聲請人於104年間協商成立後，繳納至108年4月9日為最後繳
    款日，最大債權銀行國泰世華銀行於同年7月15日判定毀諾
    （見卷第40頁協議書及第134頁國泰世華銀行陳報狀），而
    聲請人稱係因給付扶養費及強制執行扣薪致無法履行還款等
    語（見卷第2頁），而聲請人於108年5月及6月之實領薪資分
    別為13,638元、28,490元（見卷第107頁薪資明細表），合
    計42,128元，平均21,064元，扣除每月個人必要生活費11,8
    90元、子女王○林扶養費10,000元及母親扶養費1,159元（詳
    如後述）後，即無餘額，斯時聲請人無法依約履行，應屬不
    可歸責於聲請人之事由致不能履約，並無違常。是聲請人主
    張其於與債權銀行達成前開協商結論後，因不可歸責於己之
    事由致履行顯有重大困難，尚屬可信。
  ㈡次查，聲請人於106年及107年度申報所得分別為512,928元、
    515,267元（均為一成保溫耐火工程有限公司所得），名下
    無財產，勞工保險投保於一成保溫耐火工程有限公司，投保
    薪資為36,300元，另有南山人壽保單解約金10,008元。又聲
    請人任職於一成保溫耐火工程有限公司，自陳每月薪資約為
    40,000元，另有年終獎金10,000元，而據一成保溫耐火公司
    函覆之薪資明細表所載108年1月至6月之應發金額分別為47,
    014元、63,071元（其中10,000元另計為年終獎金）、47,99
    6元、40,690元、14,948元、40,975元，合計244,694元，扣
    除勞健保費1,310元後之平均每月收入為40,305元（計算式
    ：667,694÷6＋10,000÷12－1,310＝40,305，本件均係採四捨五
    入計算）等情，此有財產及收入狀況說明書（卷第4至7頁）
    、債權人清冊（卷第8至10頁）、財團法人金融聯合徵信中
    心前置協商專用債權人清冊（卷第14至15頁）、勞工保險被
    保險人投保資料表（卷第16至17頁）、信用報告（卷第67頁
    ）、戶籍謄本（卷第68頁）、財政部高雄國稅局106年及107
    年度綜合所得稅各類所得資料清單及總歸戶財產查詢清單（
    卷第75至77頁）、存摺（卷第80至87頁）、商業保險投保資
    料查詢結果表（卷第91頁）、薪資明細表（卷第106至107頁
    ）、南山人壽保險股份有限公司函（卷第112至113頁）等在
    卷可參。則在查無聲請人有其他收入來源之情形下，佐以其
    106、107年平均每月所得分別為42,744元、42,939元（計算
    式：512,928÷12＝42,744；515,267÷12＝42,939），一成保溫
    耐火工程有限公司亦已提出今年度前6個月之薪資證明，其
    中5月份薪資14,948元固屬偏低，本院仍暫予列入計算，而
    以40,305元作為核算聲請人現在償債能力之基礎。
  ㈢關於聲請人個人日常必要支出部分，按債務人必要生活費用
    ，以最近一年衛生福利部或直轄市政府所公告當地區每人每
    月最低生活費一點二倍定之，消債條例第64條之2第1項定有
    明文。本院參酌衛福部社會司所公告108年度高雄市最低生
    活費標準為13,099元，則聲請人每月生活所必需除有特殊情
    形並有證據證明者外，自宜以此數額之1.2倍即15,719元為
    度，始得認係必要支出。又上開最低生活費用之標準，係照
    當地近1年平均每人消費支出60％，依其基準之家庭收支調查
    報告調查表格式示有關經常性支出之調查項目，其原即包括
    利息支出、食品、衣著、房租及水費、電費、醫療保健、交
    通、娛樂、教育等基本生活需求；因聲請人居住於母親名下
    房屋（參卷第64頁呈報狀），且於財產及收入狀況說明書並
    未列載房屋支出，堪認聲請人客觀上應無房屋費用支出，故
    於計算聲請人個人每月必要生活費時，即應自前開已包括聲
    請人居住費用在內，扣除相當於房租支出所佔比例24.36％，
    俾免重複計列費用，而符公平之旨，則依此計算之結果，聲
    請人每月之必要生活費在不含居住費用之情形下，即應為11
    ,890元【計算式：15,719－（15,719×24.36%）＝11,890】。
  ㈣至扶養部分，聲請人主張依臺灣高雄少年及家事法院107年度
    家親聲字第262號給付扶養費事件民事裁定，每月須給付其
    未成年子女扶養費10,000元（見卷第27頁），而依裁定主文
    所載：「相對人（即聲請人）應自本裁定確定之日起至未成
    年子女王○林（102年3月生）成年之日止，按月於每月5日前
    給付聲請人（即連曉璇）關於未成年子女王○林之扶養費1萬
    元。」，是聲請人每月應負擔子女之扶養費即為10,000元；
    又該扶養費債權現以本院108年度司執字第32489號強制執行
    扣薪中（見卷第21頁執行命令），附此敘明。
  ㈤聲請人尚主張扶養父、母親，每月扶養費各5,000元。查聲請
    人父親王榮為27年生，106年及107年度申報所得分別為1,51
    9元、1,560元（均為高雄銀行利息所得），名下有1地及200
    0年出廠之日產汽車1部，於83年9月領取勞保老年一次給付7
    02,891元，而聲請人母親王吳秀季為31年生，106年及107年
    度申報所得均為0元、名下有1房（即戶籍址），於96年10月
    領取勞保老年一次給付819,000元，現每月領取老農津貼7,2
    56元等情，此有戶籍謄本、所得資料及財產查詢清單、勞動
    部勞工保險局函及本院依職權調閱稅務電子閘門財產所得調
    件明細表附卷可憑（卷第69至74頁、第108頁）。本院考量
    聲請人已負擔高額債務之際，依民法第1118條、第1119條規
    定，其負扶養義務之程度，亦應考量其目前身負債務之窘境
    ，所負擔之扶養義務能力，自非比一般；又按受扶養權利者
    ，以不能維持生活而無謀生能力者為限，民法第1117條第1
    項定有明文；同條第2項規定，前項無謀生能力之限制，於
    直系血親尊親屬不適用之，即直系血親尊親屬受扶養者，仍
    須以不能維持生活者為限（最高法院87年度台上字第1696號
    判決意旨參照）；復查聲請人父親王榮於高雄銀行之存款迄
    108年7月24日有995,274元，此有高雄銀行函覆交易查詢清
    單在卷可稽（卷第110頁），以聲請人父親每月必要生活費1
    1,890元為度（詳如後述），則其存款尚可支付其個人必要
    生活費約7年（計算式：995,274÷11,890÷12＝7.0），是認其
    尚能以自己之財產維持生活，揆諸前開說明，聲請人父親現
    無受扶養之必要，至聲請人母親王吳秀季就領取津貼不足部
    分則有受扶養之必要，其扶養費用部分，依消費者債務清理
    條例第64條之2第1項及第2項規定，債務人必要生活費用，
    以最近一年衛生福利部或直轄市政府所公告當地區每人每月
    最低生活費一點二倍定之；受扶養者之必要生活費用，準用
    第1項規定計算基準數額，並依債務人依法應負擔扶養義務
    之比例認定之，而108年度高雄市每人每月生活所必需即為
    最低生活費標準13,099元之1.2倍即15,719元，又聲請人母
    親名下房屋即為居住地，且未主張母親有房貸支出，故於計
    算聲請人母親每月必要生活費時，即應自前開已包括居住費
    用在內每月最低生活費用中，扣除相當於房租支出所佔比例
    24.36％，是在聲請人復未提出其他特殊需求需調查以利其支
    出審酌之情形下，聲請人母親每月之必要生活費應為11,890
    元【計算式：15,719－（15,719×24.36％）＝11,890】，扣除
    其每月領取之老農津貼7,256元後，由聲請人與姐、弟共4人
    （參卷第105頁家族系統表）平均分擔，以每人1,159元【計
    算式：（11,890－7,256）÷4＝1,159】為度，聲請人主張逾上
    開核算數額部分，難認可採。
四、綜上所述，以聲請人現每月收入40,305元為其償債能力基準
    ，扣除個人必要生活費11,890元、子女扶養費10,000元及母
    親扶養費1,159元後，餘17,256元，而聲請人目前負債總額
    為1,185,434元（參卷第115頁以下，合作金庫資產公司112,
    584元、遠東銀行207,419元、台新銀行428,184元、國泰世
    華銀行207,247元，加計前配偶連曉璇之扶養費債權180,000
    元及勞工貸款依債權人清冊所載50,000元），扣除南山人壽
    保險解約金10,008元，以聲請人每月所餘按月攤還結果，至
    多不用6年【計算式：（1,185,434－10,008）÷17,256÷12＝5.
    7】即能清償完畢；又聲請人現年52歲，距法定退休年齡65
    歲，一般可預期尚約有13年之職業生涯，應能逐期償還所欠
    債務，以兼顧債權人利益之保障。
五、綜據上述，本件難認聲請人有不能清償債務或不能清償之虞
    之情事，尚無藉助更生程序清理債務之必要性，其聲請應予
    駁回，爰裁定如主文。
中　　華　　民　　國　　108 　年　　12　　月　　5 　　日
                  民事庭　　法　官　賴寶合
以上正本係照原本作成。
如對本裁定不服，得於裁定送達後10日內向本院提出抗告狀，並
繳納抗告裁判費新臺幣1,000元。
中　　華　　民　　國　　108 　年　　12　　月　　5 　　日
  　                        書記官　胡美儀